最　高　行　政　法　院　判　決
　　　　　　　　　　　　　　　　　　 96年度判字第01128號
上　訴　人　甲○○
被 上訴 人　財政部臺北市國稅局
代　表　人　乙○○
上列當事人間因綜合所得稅事件，上訴人對於中華民國94年12月
27日臺北高等行政法院94年度訴字第813號判決，提起上訴。本
院判決如下：
　　主  文
原判決廢棄，發回臺北高等行政法院。
　　理  由
一、上訴人民國（下同）87年度綜合所得稅結算申報，列報全年
    綜合所得總額新臺幣（下同）418萬3,867元、淨額365萬0,4
    70元，經被上訴人所屬大安分局初查以其漏報營利、利息所
    得計76萬2,509元，乃併課核定綜合所得總額為494萬6,376
    元、淨額為438萬8,500元，除發單補徵綜合所得稅額28萬8,
    259元外，並以其漏報所得額，違反所得稅法第71條第1項規
    定，依所得稅法第110條第1項規定，按所漏稅額之所得類別
    分別處0.2倍及0.5倍之罰鍰計5萬7,600元（以上為前次核定
    ）。嗣經被上訴人所屬大安分局查得上訴人有繼承自其配偶
    洪榮生（於86年9月4日死亡）生前以鄭國昇及陳楹之名義投
    資亞洲證券股份有限公司（下稱亞洲證券公司）股票所獲配
    增資股票股利之營利所得計352萬1,137元，漏未申報繳稅，
    乃再予併計核定其87年度綜合所得總額為846萬7,513元、淨
    額為790萬9,637元，除再予發單補徵綜合所得稅額139萬9,7
    54元外，並以其漏報系爭營利所得352萬1,137元，違反所得
    稅法第71條第1項規定，依所得稅法第110條第1項規定，按
    其所漏稅額139萬9,754元課處0.5倍之罰鍰計70萬0,100元（
    計至百元止，即本次核定）。上訴人就本次核定營利所得35
    2萬1,137元、罰鍰70萬0,100元部分表示不服，遂循序提起
    行政訴訟。
二、本件上訴人在原審起訴意旨略以：系爭增資股票性質上屬緩
    課股票，依證券交易所得課徵所得稅注意事項第16條「資本
    公積轉增資及符合獎勵投資條例第13條規定未分配盈餘轉增
    資緩課之上市股票，於轉讓、贈與或作為遺產分配時，應將
    全部轉讓價格，或贈與、遺產分配時之時價，作為轉讓、贈
    與或遺產分配年度之收益，申報課徵所得稅。」規定，本件
    若有所得稅課徵之問題，須先有轉讓、贈與或遺產分配之事
    實，且課徵年度應係在轉讓、贈與或遺產分配之年度，而非
    取得系爭增資股票之年度，被上訴人未調查相關事證，逕認
    定系爭股息之營利所得應歸併入上訴人之各該年度綜合所得
    總額課稅，於法不合。次查上訴人配偶洪榮生於86年9月4日
    死亡，系爭增資股票係於87年間分配股利，依法應列為洪榮
    生之遺產而非所得，自無應繳納所得稅之問題，被上訴人以
    上訴人於其配偶死亡後至90年間，幾乎已將系爭股票售罄，
    並取得出售價款，認定上訴人為系爭股票之繼承人，系爭為
    繼承標的後所孳生股息之營利所得應歸併入其各該年度綜合
    所得總額課稅，顯欠缺法律上之依據。況遺產債務本應由遺
    產清償，系爭增資股票連同其他為繼承標的之股票原即為洪
    榮生生前所負債務之擔保，業經債權人查封拍賣，而非由洪
    榮生之繼承人分得，上訴人並無取得出售價款，被上訴人所
    稱顯與事實不合。是原處分及訴願決定均有違誤，應予撤銷
    等語。
三、被上訴人則以：（一）本稅部分：本件經查上訴人配偶生前
    利用鄭國昇與陳楹2人名義分別取得亞洲證券公司股票952萬
    1,158股、808萬6,400股，有上訴人申報洪榮生之遺產稅申
    報書，及陳楹以洪榮生之子洪堯智涉有偽造文書等罪嫌提起
    告訴，經臺灣台北地方法院檢察署檢察官以89年度偵字第39
    39號為不起訴處分所採證之事實可稽，是上訴人配偶以鄭國
    昇與陳楹2人名義登記之亞洲證券公司股票實為洪榮生所有
    ，堪為確信。從而於洪榮生生前已獲配之盈餘股利應歸由洪
    榮生生前之各該年度綜合所得總額課稅，至於其死亡後始獲
    配之盈餘股利則應歸併其繼承人各該年度綜合所得總額課稅
    。次查上訴人於其配偶死亡後迄90年間，幾乎已將系爭股票
    售罄，並取得出售價款，有上訴人於92年3月11日在被上訴
    人處所製作之談話紀錄附卷可稽，故上訴人為系爭股票之繼
    承人無訛，系爭為繼承標的後所孳生股息之營利所得自亦應
    歸併入其之各該年度綜合所得總額課稅。又系爭股票於87年
    度盈餘分配之營利所得，鄭國昇名義部分33萬0,113股，面
    額為330萬1,137元（含畸零股款7元），陳楹名義部分2萬2,
    000股，面額為220萬元，合計營利所得為352萬1,137元，有
    亞洲證券公司增資新股領取單，各類所得扣（免）繳憑單、
    各當事人年度綜合所得稅申報書等影本資料附案可稽，是上
    訴人確有獲取系爭營利所得且為負擔稅負納稅義務人，堪可
    認定。從而上訴人徒言主張無系爭所得云云，即非足採。徵
    諸前揭法條規定，復查決定予以維持，尚無違誤。（二）罰
    鍰部分：上訴人訴稱其配偶於86年間死亡，87年間縱有任何
    股票股利等孳息收入亦已無所得稅之問題，故應無補稅及罰
    鍰等情，惟查上訴人之配偶洪榮生生前利用鄭國昇與陳楹2
    人名義分別取得亞洲證券公司股票952萬1,158股及808萬6,4
    00股，而上訴人為系爭股票之繼承人，故系爭為繼承標的後
    所孳生股息之營利所得自亦應歸併入其各該年度綜合所得總
    額課稅，已如前述。是上訴人既有取得系爭營利所得而漏未
    申報，亦未於稽徵機關查獲前自動補報，其應注意、能注意
    而未注意，縱非故意，仍難卸免其過失漏報之責任，參諸司
    法院釋字第275號解釋，上訴人既未履行上開注意義務致生
    漏稅之違章被上訴人據之處以系爭罰鍰，自屬有據。又審其
    違章情節，尚無稅務違章案件減免處罰標準免罰規定之適用
    ，從而，被上訴人按其所漏稅額核處罰鍰，於法並無不合等
    語，資為抗辯。
四、原審斟酌全辯論意旨及調查證據之結果，以：按「個人之綜
    合所得總額，以其全年左列各類所得合併計算之：第1類：
    營利所得：公司股東所獲分配之股利總額、合作社社員所獲
    分配之盈餘總額、合夥組織營利事業之合夥人每年度應分配
    之盈餘總額、獨資資本主每年自其獨資經營事業所得之盈餘
    總額及個人一時貿易之盈餘皆屬之。公司股東所獲分配之股
    利總額或合作社社員所獲分配之盈餘總額，應按股利憑單所
    載股利淨額或盈餘淨額與可扣抵稅額之合計數計算之；合夥
    人應分配之盈餘總額或獨資資本主經營獨資事業所得之盈餘
    總額，應按核定之營利事業所得額計算之。．．．」，行為
    時所得稅法第14條第1項第1類定有明文。又按「納稅義務人
    已依本法規定辦理結算申報，但對依本法規定應申報課稅之
    所得額有漏報或短報情事者，處以所漏稅額2倍以下之罰鍰
    。」，復為所得稅法第110條第1項所規定。本件兩造爭點為
    ：被上訴人將上訴人所繼承其配偶洪榮生所有之股票於洪榮
    生死亡後始獲配之增資股票股利認定為營利所得，而歸併其
    本年度綜合所得總額課稅，所為核定有無違誤？經查：上訴
    人於其配偶洪榮生死亡後，業已繼承洪榮生生前以鄭國昇及
    陳楹之名義所投資亞洲證券公司之股票，非惟有洪榮生遺產
    稅申報書（86年間申報）影本在卷可稽，復為上訴人所不爭
    ，自堪認上開股票於87年度已然係上訴人所有無訛。次查系
    爭以鄭國昇及陳楹之名義所投資亞洲證券公司之股票於87年
    度增資獲配之股數，鄭國昇名義部分係33萬0,113股，面額
    為330萬1,137元（含畸零股款7元），陳楹名義部分為2萬2,
    000股，面額為220萬元，增資股票股利營利所得金額合計為
    352萬1,137元，有亞洲證券公司增資新股領取單及各類所得
    扣（免）繳憑單暨鄭國昇、陳楹當年度綜合所得稅申報書等
    影本附卷為憑，是上訴人確有獲取系爭營利所得且為系爭稅
    負之納稅義務人，至堪認定。則被上訴人認上訴人於系爭年
    度係上開股票之實際所有權人，而就該等股票於本期獲配之
    增資股票股利核定其取有營利所得，即非無據。從而本件被
    上訴人以上訴人漏報系爭增資股票股利所得，除歸併其87年
    度綜合所得總額，發單補徵綜合所得稅額外，並按所漏稅額
    課處罰鍰，所為處分，揆諸首揭法條規定，並無違誤，訴願
    決定予以維持，亦無不合等由。資為其判斷之論據。固非無
    見。
五、惟本院按：符合緩課之股票股利，應作為轉讓、贈與或遺產
    分配年度之收益，申報課徵所得稅，財政部迭有函釋。故系
    爭股票是否為緩課之股票股利，於何時轉讓，攸關上訴人是
    否應於87年度申報系爭股利收入。上訴人於原審即主張系爭
    股利股票為緩課之股利股票，並請求原審向亞洲證券公司查
    明上情，原判決對此關係判決結果之重要主張，何以不採，
    未加以指駁，已有判決不備之理由之違背法令。次查繼承人
    於繼承事實發生後領取之股利，係屬繼承人之所得，應課徵
    繼承人之綜合所得稅，固為財政部67年10月5日台財稅第367
    61號函釋在案。然在遺產未分割前，除能證明系爭遺產已為
    某特定繼承人實際取得外，該股利仍屬所有繼承人共同取有
    ，尚難將該股利所得全部屬於某特定繼承人之所得而歸課其
    綜合所得稅，此乃屬當然。本件上訴人於原審主張系爭股票
    連同股利股票，係遭被繼承人洪榮生之債權人聲請法院拍賣
    ，始移轉與他人，並非由上訴人出售取得價款等語，並請求
    向亞洲證券公司查詢上情。雖上訴人此項主張與其於92年3
    月11日在被上訴人處所製作之談話紀錄內容不同，然上訴人
    既爭執前述談話內容之真實，且依上開說明，此項事實關係
    判決結果，法院自有依職權查明之必要，且僅需向亞洲證券
    公司函查，即可查明，並非無調查之途徑，原判決未加以調
    查，亦未敘明勿庸調查之事由，亦有判決不備理由之違背法
    令。原判決既有前開可議，上訴意旨據以指摘原判決求為廢
    棄，為有理由，爰將原判決廢棄，並發回原法院，依本判決
    意旨查明事實後，另為適法之判決。
六、據上論結，本件上訴為有理由，依行政訴訟法第256條第1項
    、第260條第1項，判決如主文。
中　　華　　民　　國　　96　　年　　6　　 月　　28　　日
                  第一庭審判長法  官　高　啟　燦
                              法  官  戴  見  草
                              法  官  黃　璽　君
                              法  官　廖　宏　明
                              法  官　楊　惠　欽
以  上  正  本  證  明  與  原  本  無  異
中　　華　　民　　國　　96　　年　　6　　 月　　29　　日
　　　　　　　　　　　　　　　書記官　彭　秀　玲
